【裁判字號】    98,抗,821
【裁判日期】    980814
【裁判案由】    誣告等
【裁判全文】
臺灣高等法院臺中分院刑事裁定           98年度抗字第821號
抗  告  人
即自 訴 人  乙○○
代  理  人  盧永和律師
被      告  甲○○
上列自訴人因被告誣告等案件，不服臺灣彰化地方法院中華民國
98年6月24日所為裁定（98年度自字第5號），提起抗告，本院裁
定如下：
    主  文
原裁定關於毀謗罪部分撤銷，發回臺灣彰化地方法院。
其餘抗告駁回。
    理  由
一、抗告意旨略以：(一)抗告人所提出之自訴事實及罪名，主要有
    2：誣告罪、毀謗罪，但原審裁定僅粗略調查誣告罪之部分
    ，對於毀謗罪名竟完全置而不論，於法有違。(二)原審關於誣
    告罪之調查，亦太過粗糙，完全無法讓抗告人信服：1.證人
    朱柄榕證稱當日對乙○○作筆錄時，當時尚有陳俊霖及其他
    人在現場，而既然自訴人否認證人所為之證詞，則為確認證
    人朱柄榕所為證言是否屬實，理應傳訊陳俊霖或調閱當日製
    作筆錄時之錄音、錄影帶資料加以查證，豈料原審不僅不為
    此項查證，竟在裁定理由書內交代說「自訴人無法舉證吳財
    棟、李永成有於被告製作筆錄時在場」，殊不知自訴人從未
    主張吳財棟、李永成有於被告製作筆錄時在場，自訴人在庭
    上係主張，陳俊霖、高孟隆有於自訴人製作筆錄時在場，且
    證人在查訪乙○○之過程遇到「馮錦詮」，亦可證明被告有
    誣告之事實，然原審顯然急於結案，草率誤認上述諸多事實
    ，調查結果太過粗糙，完全無法讓抗告人信服。2.再者，是
    否因為證人朱柄榕為警員，即不可能說謊？即不可能偏頗任
    何一邊？證人也證稱被告是前任縣長翁金珠之姐姐，證人難
    道沒有受到任何政治上壓力之可能？原審未慮及此，逕採納
    其所有不合常理之證詞，教抗告人如何信服？3.自訴人問證
    人，為何會問乙○○：「該監聽集音器是否可以由你家電腦
    達線直接操作監聽使用？」證人答稱：「因為我要通盤瞭解
    ，所以我才會這樣問」，此項證詞明顯說謊，蓋證人事實上
    曾多次向乙○○、陳俊霖等人稱：如果甲○○沒有作這樣的
    指控，我怎麼會去問妳這個問題呢？且證人在庭上雖又證稱
    ：「我在問自訴人這個問題的時候，他先生在旁邊說就是因
    為甲○○有向警方說自訴人有牽線到他家去監聽，所以才提
    出告訴，這部分是他先生講的，並不是甲○○跟我說的」，
    然此項證詞豈不更怪哉？蓋自訴人之先生陪同自訴人去作筆
    錄，根本不知道甲○○指控之內容為何，如何可能告知警方
    上述事項，且陳俊霖當時雖在場，但根本沒有機會發言，因
    為當時證人朱柄榕明確告知陳俊霖不可發言，此部分只要調
    閱當時錄音、錄影資料即明，陳俊霖豈可能告知朱柄榕上述
    事項呢？綜上，原審所為之裁定具有諸多違誤之處，且對於
    毀謗罪之部分完全未為任何調查，懇請鈞院撤銷原審裁定，
    詳細查證自訴人所提之事實，以維自訴人之權益等語。
二、原裁定意旨略以：自訴人認被告甲○○涉犯誣告罪嫌、誹謗
    罪嫌，無非係以被告曾向該管員警報案指控其有前述不實情
    形為其提起本件自訴之主要依據。然訊之被告甲○○固不否
    認其確有於前述時間，因自訴人擅自找人在社區守衛室裝設
    竊聽器，而受社區住戶之委任到民生派出所對自訴人提出妨
    害秘密之告訴等事實，但其事後在案件移送臺灣彰化地方法
    院檢察署偵查後，已撤回告訴，並堅決否認有向該管員警指
    控自訴人有所謂接1條電線來進行監聽等語。原審並依職權
    向臺灣彰化地方法院檢察署調閱該署98年度偵字第693號被
    告告訴自訴人妨害秘密卷，經查核其中被告於97年12月16日
    在民生派出所所製之警詢筆錄中後，並未發現自訴人所述被
    告有指控伊「拉一條電線至樓上家中進行監聽」之說詞，經
    傳訊證人即當時對被告製作筆錄之警員朱炳榕到庭證稱：被
    告當時並未指說自訴人有拉1條電線至其樓上的家中進行監
    聽等語，則自訴人指稱被告有發表誹謗伊等言論之詞是否有
    據，即屬可疑；雖自訴代理人就此補陳：若被告未有對自訴
    人為前述指控，員警豈會無端貿然問自訴人「監聽器是否可
    以由你家中的電腦直接操作監聽使用？」等問題，惟證人朱
    炳榕就此疑問復證稱：伊係為通盤瞭解始如此發問等語，自
    不能以自訴人片面推測證人詢問自訴人相關問題之可能動機
    ，即憑此認定被告當時必有對自訴人為前述不實之指控。自
    訴人並不否認係其與其擔任社區管理委員會主委之夫商量後
    ，委請廠商到社區守衛室內裝設竊聽器之事實，則被告在發
    現社區守衛室在未經管理委員會決議之情況下，即被裝設用
    途不明之竊聽器，而據以向該管員警報案請求調查，以查明
    找廠商裝設之人是否涉有妨害秘密之情形，乃為維護社區住
    戶權益之意，亦難認有何誣告、誹謗之不法意圖，自難以誣
    告罪刑相繩。是自訴人指述之情，均難採信。至自訴人另請
    求傳訊吳財棟（社區守衛）、李永成（安裝錄音器材之廠商
    ）及其夫陳俊霖等人為證人，然自訴人並未能舉證證明吳財
    棟、李永成2人有於被告製作警詢筆錄時在場，且自訴人請
    求傳訊其2人之理由係為證明其社區守衛室有裝設錄音器之
    事實，惟此部分雙方並無爭執，顯無傳訊之必要；而陳俊霖
    乃自訴人之配偶，難保未有偏頗自訴人之疑，況證人即製作
    筆錄之員警朱炳榕已到庭證述其對被告製作警詢筆錄之過程
    明確，以其與自訴人、被告間均無何利害關係，更未熟識之
    情況而言，其所述應無坦護自訴人或被告之可能，應可採信
    ，而無再傳訊陳俊霖之必要。綜上所述，本件自訴人指控被
    告涉有誣告、誹謗犯嫌之情均無可採，被告犯罪嫌疑顯然不
    足，乃裁定駁回本件自訴等語。
三、按自訴案件係由自訴人以自訴取代檢察官之公訴，且檢察官
    於審判期日所得為之訴訟行為，於自訴程序，由自訴代理人
    為之，刑事訴訟法第329條第1項定有明文，則自訴人及自訴
    代理人就被告犯罪事實，即應依同法第161條第1項負舉證責
    任，並指出證明之方法。又當事人、代理人聲請調查證據，
    審判長除認為有不當者外，不得禁止之，同法第163條第1項
    規定甚明。故自訴人就被告犯罪事實已為舉證，並指出調查
    方法（含聲請調查證據）時，則法院就其所提出之證據，已
    否足使法院合理可疑被告犯罪？所指出之證明方法，已否指
    出調查途徑、與待證事實有無關聯性等事項，即應予以審查
    ，審查結果如認其舉證不足使法院合理可疑被告犯罪，或依
    其舉證所指出之證明方法，無調查可能性，或與待證事實均
    無關聯，始有依本法第326條第3項駁回自訴之餘地。次按犯
    罪事實應依證據認定之，無證據不得認定犯罪事實，刑事訴
    訟法第154條第2項定有明文；又認定不利於被告之證據須依
    積極證據，苟積極證據不足為不利於被告事實之認定時，即
    應為有利被告之認定，更不必有何有利之證據，最高法院30
    年上字第816號判例可資參照。
四、經查：
  (一)按刑法第169條第1項之誣告罪之成立，須意圖他人受刑事或
    懲戒處分，向該管公務員誣告者，自以告訴人所訴被訴人之
    事實必須完全出於虛構為要件，若有出於誤會或懷疑有此事
    實而為申告，以致不能證明其所訴事實為真實，縱被訴人不
    負刑責，而告訴人本缺乏誣告之故意，亦難成立誣告罪名（
    最高法院43年臺上字第251號、44年臺上字第892號判例參照
    ）。意即本罪須行為人對於所申告之事實，明知其為虛偽，
    而有故意誣陷之情形始能成立，若以為有此嫌疑，或事出有
    因，僅對事實誇大其詞，或所告尚非全然無因，只以缺乏積
    極證明，致被誣告之人不受刑事之訴追，或因誤解法律，認
    定他人之行為構成犯罪，而據實申告者，均不得遽指為誣告
    。換言之，誣告罪之成立，既以意圖他人受刑事處分虛構事
    實而向該管公務員申告犯罪為其要件，故其所訴事實，雖不
    能證明係屬實在，而在積極方面尚無證據證明其「確係故意
    虛構」者，仍不能以誣告罪論處（最高法院46年臺上字第
    927號判例參照）。
  (二)本件自訴人於原審訊問時指稱「（問：竊聽器是誰叫來裝的
    ？）守衛吳財棟反應他受到威脅，我是財務委員，不能作主
    ，所以我向我先生就是主委反應，我先生就問商人裝竊聽器
    會不會違法，他說很多人都在裝都沒事，我先生後來打電話
    告知我在不違法的情況下可以請李永成來試裝」、「（問：
    你找商人來試裝竊聽器有無經過管理委員會決議？）我有知
    會甲○○，她當時也在場」等語（見原審卷第40頁），可知
    自訴人並不否認其在未經住戶全體同意或管理委員會決議之
    情形下，僅與其擔任社區管理委員會主委之夫商量後，逕自
    委請廠商到社區守衛室內裝設竊聽器等情。又被告固於97年
    12月16日前往民生派出所報案請求調查，惟堅詞否認伊事先
    知悉自訴人委請廠商到社區守衛室內裝設竊聽器之行徑；而
    觀諸被告於97年12月16日當日於警詢之陳述，並未發現有被
    告向員警指控自訴人「拉一條電線至樓上家中進行監聽」之
    說詞，有當日警詢筆錄在卷可稽；且證人即當時對被告製作
    筆錄之警員朱炳榕於原審到庭具結證稱：被告當時並未指說
    自訴人有拉1條電線至其樓上的家中進行監聽等語（見原審
    卷第44頁），則被告雖向民生派出所提出對自訴人妨害秘密
    之告訴，惟衡諸常情，一般社區住戶為維護其隱私權益，應
    不致在未經住戶同意或管理委員會決議之情形下，任由社區
    管理委員會主委、或任何一戶住戶個人在社區守衛室內裝設
    竊聽器，則自訴人既未經住戶全體同意或管理委員會決議即
    委請廠商到社區守衛室內裝設竊聽器，而被告係因發現社區
    守衛室在未經管理委員會決議之情況下遭人裝設用途不明之
    竊聽器，乃據以向員警報案請求調查，以查明裝設之人是否
    涉有妨害秘密之情形，顯無明知不實而為虛構之情事，被告
    辯稱其申告自訴人妨害祕密之目的係為維護其居住在社區內
    之住戶隱私權益，容非無據，自難遽指被告有何誣告之不法
    意圖，尚無從以誣告罪名相繩。此外，復查無其他積極證據
    足認被告有何誣告犯行，被告之犯罪嫌疑顯屬不足，原審調
    查結果，認被告誣告犯罪嫌疑顯然不足，並詳細說明自訴人
    之證據方法不足使法院合理可疑被告犯有誣告罪，且與待證
    事實均無關聯，而依刑事訴訟法第326條第3項規定，駁回自
    訴人誣告罪之自訴，核無不合，自訴人仍執陳詞提起此部分
    抗告，洵無理由，應予駁回。
五、至自訴人指訴被告毀謗罪部分，其中自訴人指訴「被告自民
    國97年12月至98年1月這段期間，多次在守衛室公然對來往
    的住戶指責自訴人偷偷在守衛室安裝竊聽器進行竊聽，此舉
    嚴重損害自訴人名譽」等語，並舉出其證明方法為請求傳訊
    證人高孟隆、邱佳惠2人一節，未據原審調查、指駁，則揆
    諸首開說明，原審法院未就自訴人所提出之證據等事項加以
    調查，即依刑事訴訟法第326條第3項駁回其自訴，於法未合
    ，此部分抗告尚非無據，應由本院將原審裁定關於毀謗部分
    予以撤銷，發回原審更為妥適之裁判。
據上論斷，應依刑事訴訟法第412條、第413條，裁定如主文。
中    華    民    國    98    年    8    月     14    日
            刑事第七庭    審判長法  官  林  榮  龍
                                法  官  張  惠  立
                                法  官  鄭  永  玉
以上正本證明與原本無異。
不得再抗告
                                書記官  詹  錫  朋
中    華    民    國    98    年    8    月     14    日


司法院資訊處製作；財團法人民間司法改革基金會備份。
